【裁判字號】    99,再易,53
【裁判日期】    991230
【裁判案由】    給付服務報酬
【裁判全文】
臺灣高等法院臺中分院民事判決  99年度再易字第53號
再審原告    許雪琦
再審被告    祥佑不動產經紀有限公司
法定代理人  吳榮發
上列當事人間請求給付服務報酬事件，再審原告對於民國99年8
月3日本院99年再易字第38號確定判決，提起再審，本院判決如
下：
    主  文
再審之訴駁回。
再審訴訟費用由再審原告負擔。
    事實及理由
一、按再審之訴，應於30日之不變期間內提起；前項期間，自判
    決確定時起算，判決於送達前確定者，自送達時起算；其再
    審之理由發生或知悉在後者，均自知悉時起算；民事訴訟法
    第500條第1項與第2項本文分別定有明文。經查，再審原告
    不得就本院99年度再易字第38號（下稱原再審判決）上訴第
    三審，依民事訴訟法第398條第2項前段之規定，原再審判決
    應於99年8月3日宣判後即告確定，惟該判決正本於99年8月6
    日送達於再審原告等情，業經本院調取原再審判決卷宗核閱
    屬實，依前揭法律規定，再審原告提起再審之最後期日為99
    年9月5日，因該日適逢星期日，應順延一日，故再審原告於
    99年9月6日提起本件再審之訴，未逾法定之30日不變期間，
    其訴應為合法，合先敘明。
二、再審意旨略以：
  (一)按民事訴訟法第502條第2項規定係指再審原告於再審狀內主
    張之再審理由，無須依法調查證據，即能斷定再審之訴為無
    再審理由者而言，若需依法調查證據後，始能斷定再審之訴
    有無理由，即不能認為顯無再審理由而不經言詞辯論逕以判
    決駁回之（最高法院69年度台上字第42號判例意旨、最高法
    院69年度台上字第2102號判決要旨、最高法院28年度台上字
    第561號判例意旨參照）。次按「民事訴訟法第502條第2項
    之規定，…惟所謂顯無理由，必須再審原告所主張之再審事
    由，在法律上顯不得據為對於確定判決聲明不服之理由者，
    始足當之。倘法院顯已踐行調查證據…，自仍應為必要之言
    詞辯論，…。本件原審似已調閱前訴訟程序卷宗…，是否屬
    已行調查證據、認定事實之程序，不得再指上訴人再審之訴
    顯無理由之情形？非無疑義。原審未詳加推求，遽認上訴人
    之再審訴訟顯無理由，不經言詞辯論，逕以判決予以駁回，
    於法自有未合。」（最高法院98年度台上字第2208號民事判
    決參照）。再按「查本件原審經調閱前訴訟程序案卷後，始
    認上訴人所提部分證物於前訴訟程序第一審法院審理時已提
    出，並無所謂發現未經斟酌之證物，而為斷定再審之訴有無
    理由之依據。依前揭說明，即無適用上開條項規定，不經言
    詞辯論駁回再審之訴之餘地。」（最高法院86年度台上字第
    2770號民事判決參照）。
  (二)查本件「確認書」與「購屋承諾書」爭執其真意與目的，及
    不動產說明書爭執其未符合約定格式簽名要件而提起再審部
    分，原再審判決皆不經言詞辯論逕以判決駁回，有違民事訴
    訟法第502條第2項規定、最高法院69年度台上字第42號判例
    、最高法院28年度台上字第561號判例、最高法院69年度台
    上字第2102號判決等要旨，其適用法規顯有錯誤，且足以影
    響判決結果。
  (三)次查本件原再審程序之承辦法官已於民國99年6月15日以99
    中分鎮民茂決99再易38字第07308號函向台灣台中地方法院
    函調本件前訴訟程序案卷，且台灣台中地方法院亦已於99年
    7 月15日檢送予原再審程序法官供辦。
  (四)再查，原再審程序法官已於本院99年度再易字第38號民事判
    決書第5頁第13行與第15行載明表示引用前訴訟程序第二審
    卷第6頁、第50至51頁等資料而認定，賴樹源所簽「（附停
    止條件定金）委託書」、「支票」與所謂「購屋承諾書」真
    意與目的相同；但於99年度上易50號判決書第7頁第2行則認
    ，賴樹源所簽「確認書」與所謂「購屋承諾書」真意與目的
    相同。是二份判決書所引物件並不同，可見原再審判決與前
    程序第二審判決所引用理由相似但並不完全相同，其間差別
    可證明原再審判決有自行參閱與調查前訴訟案卷資料而以不
    同之賴樹源簽署物件來做認定。
  (五)是以，本件原再審程序確實已踐行調查證據之程序，依民事
    訴訟法第502條第2項之正確解釋適用、最高法院69年度台上
    字第42號判例意旨、最高法院69年度台上字第2102號判決要
    旨、最高法院28年度台上字第561號判例意旨，及最高法院
    98年度台上字第2208號、86年度台上字第2770號民事判決之
    見解，原再審程序未為必要之言詞辯論，顯有違背民事訴訟
    法第502條第2項規定之適用法規顯有錯誤。
三、經查：
  (一)按再審之訴顯無再審理由者，依民事訴訟法第502條第2項之
    規定，雖得不經言詞辯論，以判決駁回之。惟所謂顯無理由
    ，必須再審原告所主張之再審事由，在法律上顯不得據為對
    於確定判決聲明不服之理由者，始足當之。倘法院顯已踐行
    調查證據、認定事實之程序；或依再審原告主張之原因事實
    ，僅據訴狀之記載，尚不明瞭或有其他情形，必須調查證據
    後，方能認定再審之訴為無理由者，即與法律上顯不得據為
    再審理由之情形有間，自仍應為必要之言詞辯論，不得遽指
    再審之訴顯無理由，不經言詞辯論，逕以判決駁回之。
  (二)法院審理再審訴訟事件，首先必須審查再審之訴是否於再審
    不變期間所提起，故承審法官先行調取原確定判決卷宗審查
    再審之訴之程序是否合法，此一單純調卷行為，尚非前揭所
    謂審查再審之訴有無理由之「證據調查」行為，核先敘明。
  (三)本件再審原告對於本院99年上易字第50號確定判決（下稱原
    確定判決）提起再審之訴，並主張下列再審理由：(1)原確定
    判決未審酌再審原告於該訴訟程序中提出之中信房屋空白「
    購屋承諾書」樣本，該證物應屬足以影響於判決之重要證物
    ；(2)再審原告與不動產經紀人均未在再審被告所提出之不動
    產說明書簽名，依不動產經紀業管理條例第22條第1項第5款
    、同條第3項、第23條第2項規定及兩造銷售契約書第貳部分
    第3條第4項、第4條第3項約定，再審被告應不得向其請求給
    付報酬，原確定判決竟違背上開法條及約定，逕認不動產說
    明書無一定格式，爰依民事訴訟法第497條、第496條第1項
    第1款主張有再審事由等語。而原再審判決審酌再審原告前
    揭再審事由後，引用原確定判決書中之記載，於判決書中具
    體認定再審原告主張之前揭再審事由顯無理由，並依民事訴
    訟法第502條第2項規定不經言詞辯論逕予駁回。
  (四)本院審酌：(1)原再審判決法官雖有調取原確定判決卷宗，然
    此乃審核再審原告提起再審之訴是否合法之必要行為，尚難
    據此認定為審酌再審原告有無再審理由之證據調查行為。(2)
    原再審判決審酌再審原告之前揭再審事由及原確定判決理由
    ，逕引用原確定判決書中之記載，認定再審原告主張再審之
    事由應屬顯無理由，並未重新審酌或引用其所調閱之原確定
    判決卷宗內之相關資料，故自難認定原再審判決已有進行證
    據調查之情事。(3)再審原告本件再審理由所稱：原再審判決
    書第5頁第13行與第15行載明表示引用原確定判決訴訟程序
    第二審卷第6頁、第50至51頁等資料而認定云云，惟本院審
    酌原再審判決前揭內容，認原再審判決前揭內容僅係引用原
    確定判決第5頁第12行、第6頁倒數第4行之記載，並非另行
    審酌原確定判決訴訟卷宗而自行引用，再審原告前揭主張，
    顯係對原再審判決理由之誤認，不足採信。
  (五)綜上所述，本件再審原告主張原再審判決既已調卷並引用原
    確定判決訴訟卷宗內資料，已為證據調查，竟未經言詞辯論
    逕予判決駁回再審原告之訴，有適用法規顯有錯誤之再審理
    由云云，依本院前揭析述，本院先行調卷審核本件再審原告
    提起再審之訴是否符合不變期間之規定，復審酌再審原告再
    審理由書狀、原再審判決書及原確定判決書，認定再審原告
    前揭再審理由顯無理由，毋庸再行證據調查，爰不經言詞辯
    論，逕予判決駁回。
五、據上論結，本件再審之訴為無理由，依民事訴訟法第502條
    條第2項、第78條，判決如主文。
中    華    民    國    99    年    12    月    30    日
                民事第七庭    審判長法  官  饒鴻鵬
                                    法  官  張瑞蘭
                                    法  官  陳毓秀
以上正本係照原本作成。
不得上訴。
                                    書記官  高勳楠
中    華    民    國    99    年    12    月    31    日
                                                      Ｖ

司法院資訊處製作；財團法人民間司法改革基金會備份。
